臺灣高雄地方法院民事判決　九十二年度訴字第二九三二號
　　原　　　告　　保證責任高雄市第二信用合作社
　　即反訴被告
　　法定代理人　　乙○○
　　訴訟代理人　　丙○○
　　　　　　　　　甲○○
　　被　　　告　　丁○○
　　即反訴原告
　　訴訟代理人　　王家鈺律師
　　複　代理人　　曾清山律師
當事人間遷讓房屋事件，本院於民國九十三年三月二十五日言詞辯論終結，判決如下
：
    主    文
被告應將坐落高雄市苓雅區○○○段二小段三三七五—一地號、三三七八—二地號土
地及其上建物二０五四二建號、二０五四三建號房屋即門牌高雄市苓雅區○○○路九
四號之一九、九四號之二０鋼筋混凝土造樓房貳棟遷讓返還予原告。
被告應自民國九十一年十一月十一日起至交還前開土地及房屋之日止，按月給付原告
新臺幣玖萬伍仟玖佰壹拾壹元。
訴訟費用由被告負擔。
本判決第一項於原告以新臺幣佰捌拾肆萬元供擔保後，得假執行。但被告如以新臺
幣壹仟壹佰伍拾萬零玖仟佰元為原告預供擔保，得免為假執行。
反訴原告之訴及假執行之聲請均駁回。
反訴訴訟費用由反訴原告負擔。
    事實及理由
壹、本訴部分：
一、原告主張：原告於民國八十七年七月十四日向鈞院民事執行處承受坐落高雄市苓
    雅區○○○段二小段三三七五—一地號、三三七八—二地號二筆土地（以下簡稱
    系爭土地）及其上建物一九九五七號、一九九五八號、二０二七七號未辦保存登
    記建物二棟（以下簡稱系爭房屋），並經鈞院於九十一年十一月十一日核發不動
    產權利移轉證書，原告乃持以向高雄市新興地政事務所辦理第一次所有權登記，
    而上開房屋之建號則編定為二０五四二號、二０五四三號，故原告已取得系爭土
    地及房屋之所有權。詎被告自拍賣程序中即無權占用系爭房地，且於原告取得所
    有權後，仍拒不交還，為此依民法第七百六十七條前段之法律關係，請求被告遷
    讓系爭房屋。又被告無權占有系爭房地，無正當理由獲得相當於租金之利益，且
    致原告受有損害，經查，上開三三七五—一地號土地面積一百零四平方公尺，申
    報地價為每平方公尺新臺幣（下同）二萬八千八百元，上開三三七八—二地號土
    地面積九十五平方公尺，申報地價為每平方公尺三萬二千八百五十八元，而系爭
    房屋二棟之契價分別為四百零五萬一千八百元及一百三十四萬八百元，爰依不當
    得利之法律關係，請求被告按月賠償原告相當於租金之損害九萬五千九百一十一
    元（其計算式為：(28800ｘ104)＋ (32858ｘ95)＋ (0000000＋0000000)ｘ10%÷
    12 ＝95911）。於本院聲明：求為判決如主文第一項所示，並陳明願供擔保請准
    宣告假執行。
二、被告則以：系爭房屋原係訴外人張景棠出資興建，嗣於八十五年間出售予被告，
    惟當時系爭房屋僅有樑柱及一、二層樓板結構，尚非獨立建物，經被告向高雄市
    政府申請變更起造人名義為被告後，由被告繼續營建，並自行出資、購料、僱工
    、施作完成全部七層樓之水電、衛浴、地板、磁磚、天花板、牆壁塗裝、門窗裝
    潢、電梯等各項設備，且取得高雄市政府工務局於八十六年一月六日核發之（86
    ）高市工建築使字第００００三號使用執照而得單獨使用。詎原告明知系爭建物
    絕大部分均係由被告出資完成，竟於強制執行程序中隱瞞此一事實，先矇使鈞院
    民事執行處扣押系爭房屋之一、二、三層，再進而查封系爭房屋七層樓房全部，
    並聲請拍賣。然系爭房屋既係被告獨力建築完成，被告自得合法占用，且縱令原
    告係依法經由強制執行程序承受系爭房屋，然其並非出於善意，且已屬故意侵害
    被告權利，故認原告請求遷讓房屋及賠償租金損失均無理由。於本院聲明：原告
    之訴駁回，並陳明願供擔保，請准宣告免為假執行。
三、原告主張其於八十七年七月十四日承受系爭土地及房屋，並經本院於九十一年十
    一月十一日核發不動產權利移轉證書，而系爭土地、房屋現確係由被告占有等事
    實，業據其提出與所述相符之拍賣不動產附表、不動產權利移轉證書、土地所有
    權狀、建物所有權狀、土地登記謄本及建物登記謄本等件為證，且為被告所不爭
    執，堪認原告此部分之主張為真實。被告既以前詞抗辯，則本件爭點應為：原告
    得否本於所有權請求被告遷讓系爭土地、房屋，並按月給付相當於租金之不當得
    利？茲分述如下：
(一)按拍賣之不動產，買受人自領得執行法院所發給權利移轉證書之日起，取得不動
    產所有權，債權人承受債務人之不動產者，亦同，強制執行法第九十八條第一項
    定有明文。查訴外人楊煌圳、林水源於八十四年間，邀同訴外人張景棠擔任連帶
    保證人，向原告借款五千七百萬元，並提供系爭土地設定抵押權予原告以為擔保
    ，原告為保全將來債權之執行，乃先以三千萬元之債權額向本院聲請假扣押張景
    棠之財產，經本院以八十五年度執全字第三五二五號假扣押執行事件，認系爭房
    屋之一至三樓部分係原始起造人張景棠所有，而予以查封。嗣於八十六年十一月
    十七日，原告再以前開抵押借款五千七百萬元屆期，向本院聲請拍賣抵押物，經
    本院以八十六年度執字第二四四八八號拍賣抵押物事件查封系爭土地，並以訴外
    人張景棠為連帶保證人，追加查封系爭房屋第四、五層及增建六、七層突出物，
    進而就系爭土地及房屋合併拍賣，然因無人應買，遂由原告於八十七年七月十四
    日以底價一千三百三十五萬五千元予以承受，並於九十一年十一月十一日取得系
    爭土地及房屋之權利移轉證書等情，業經本院調取八十五年度執全字第三五二五
    號假扣押事件、八十六年度執字第二四四八八號拍賣抵押物事件卷宗核閱無誤。
    原告就系爭土地及房屋既已取得權利移轉證書，依法即為系爭土地及房屋之所有
    權人，則其本於所有權之法律關係，訴請被告遷讓系爭土地及房屋，並賠償其所
    受損害，依法自屬有據。
(二)次按為訴訟標的之法律關係，於確定之終局判決中已經裁判者，就該法律關係即
    有既判力，當事人雖僅於新訴訟用作攻擊防禦方法，法院亦不得為反於確定判決
    意旨之裁判；又法院於確定判決理由中，就訴訟標的以外當事人主張之重要爭點
    ，本於當事人辯論之結果，已為判斷時，除有顯然違背法令之情形，或當事人已
    提出新訴訟資料，足以推翻原判斷之情形外，應解為在同一當事人就與該重要爭
    點有關所提起之他訴訟，法院及當事人對該重要爭點之法律關係，皆不得任作相
    反之判斷或主張，以符民事訴訟上之誠信原則，分別有最高法院三十年上字第八
    號判例及八十四年度台上字第二五三０號判決意旨可資參照。查被告前即曾以系
    爭房屋係由渠出資興建，故渠為系爭房屋之所有權人為由，對原告提起第三人異
    議之訴，嗣經本院八十七年度訴字第二七二號、臺灣高等法院高雄分院八十七年
    度重上字第八五號判決被告敗訴確定等情，業經本院調閱上開卷宗查核屬實，且
    為兩造所不爭執，堪認實在。準此，上開確定判決就兩造間之重要爭點即被告是
    否為系爭房屋之所有權人一節，業已判斷系爭房屋三層以下建物部分，為訴外人
    張景棠所有，被告不能證明受讓之事實，亦無法證明系爭房屋四層以上續建部分
    為渠出資所興建，自無從僅憑持有建築物使用執照，或為建造執照起造名義人，
    而主張對系爭房屋有所有權，上開確定判決之判斷既未違背法令，而被告所提出
    之訴訟資料均係於該案已提出者，於本案又未提出新訴訟資料，自不足以推翻上
    開確定判決之認定。揆諸上開判例及判決意旨，本院及兩造就上開確定判決意旨
    及所認定之重要爭點之法律關係，皆不得任作相反之判斷或主張。故被告於本件
    訴訟中仍執前詞辯稱渠為系爭房屋原始起造人，有權使用系爭房屋云云，自無足
    採。
(三)按無權占有他人房屋，可能獲得相當於租金之利益為社會通常之觀念。本件被告
    無權占有系爭土地及房屋而為使用收益，破壞原告基於所有權之利益歸屬，致原
    告受有損害，自應返還該使用收益予原告，惟因使用收益於性質上無法返還，依
    民法第一百八十一條但書規定及上開說明，自應償還相當於租金之金額。次按城
    市地方房屋之租金，以不超過土地及其建築物申報總價額年息百分之十為限。所
    謂土地總價額，係以法定地價為準，而法定地價係土地所有人依土地法規定所申
    報之地價，在平均地權條例施行區域，係指土地所有權人於地政機關舉辦規定地
    價或重新規定地價時之公告申報期間內自行申報之地價，如土地所有權人未於公
    告期間申報地價者，以公告地價百分之八十為其申報地價；建築物價額，則依該
    管縣市地政機關估定之價額。土地法第九十七條第一項、第一百四十八條、同法
    施行法第二十五條、平均地權條例第十六條分別定有明文。查被告所占有之系爭
    房屋位於高雄市苓雅區○○○路九四號之一九、二０號，鄰近高雄市立中正文化
    中心外圍四維二路及廣東路交岔口，附近有學校及市場，交通便捷，生活機能完
    備，且該區域內多為高樓層高價位之大廈住宅，屬高雄市區不動產價位較高之區
    段等情，業經本院調取八十六年度執字第二四四八八號拍賣抵押物卷宗審閱無誤
    。又系爭房屋坐落之上開林德官段二小段三三七五—一地號土地，面積一百零四
    平方公尺，每平方公尺申報地價為二萬八千八百元；林德官段二小段三三七八—
    二地號土地，面積九十五平方公尺，每平方公尺申報地價為三萬二千八百五十八
    元；至系爭房屋二棟於九十一年度核定之課稅契價分別為四百零五萬一千八百元
    及一百三十四萬八百元等事實，有土地登記謄本及契稅繳款書在卷足憑。本院參
    酌系爭房屋位置、工商繁榮程度、被告利用系爭房屋之經濟價值、所受利益等具
    體情狀，認原告主張被告占有系爭房屋所應給付相當於租金之不當得利，應以系
    爭房屋及其坐落土地申報總價年息百分之十計算等情，尚稱公允。
四、綜上所述，被告無合法權源繼續占用系爭土地及房屋，其因而受有相當於租金之
    利益，並無法律上之原因，且致原告受有如數之損害。則原告請求被告自原告取
    得不動產權利移轉證明書之日即九十一年十一月十一日起至遷讓交還系爭土地及
    房屋之日止，按月給付原告相當於租金之不當得利九萬五千九百一十一元（計算
    式為：(28800ｘ104)＋ (32858ｘ95)＋ (0000000+0000000)ｘ10%÷12＝95911，
    小數點以下四捨五入），於法自屬有據，應予准許。
五、兩造分別陳明願供擔保請准宣告假執行及免為假執行，經核均無不合，爰分別酌
    定相當之擔保金額准許之。
貳、反訴部分：
一、反訴原告主張：反訴被告於八十五年十二月十三日指封系爭房屋時，僅請求查封
    訴外人張景棠所有之一、二、三層結構物，足見反訴被告已知悉第四層以上之建
    物為反訴原告所有，其明知系爭房屋絕大部分均係由反訴原告出資完成，竟在執
    行程序中隱匿此一事實，進而領取系爭房屋之全部分配款一千三百三十五萬五千
    元，已侵害反訴原告之權利，自應負損害賠償責任；且反訴被告所分配之前開款
    項係無法律上之原因而受利益，致反訴原告受有損害，亦應依不當得利之法則返
    還之。查訴外人張景棠於營建過程中僅支出四十八萬三千一百六十九元，是反訴
    原告在系爭建物之投資額即為一千二百八十七萬一千八百三十一元，爰依侵權行
    為損害賠償及不當得利之規定，擇一請求判決反訴被告賠償。於本院聲明：(一)
    反訴被告應給付反訴原告一千二百八十七萬一千八百三十一元，並自反訴被告向
    鈞院領取八十六年度執字第二四四八八號強制執行事件分配款之翌日起至清償日
    止，按週年利率百分之五計算之利息。(二)願供擔保，請准宣告假執行。
二、反訴被告則以：反訴原告曾於系爭房屋強制執行程序中，對反訴被告提起第三人
    異議之訴，惟經鈞院八十七年度訴字第二七二號及臺灣高等法院高雄分院八十七
    年度重上字第八五號判決反訴原告敗訴確定，反訴原告既非系爭房屋所有人，自
    不得對反訴被告主張損害賠償及不當得利，況上開訴訟業經判決確定，當事人不
    得就該法律關係更行起訴，本件反訴顯有違一事不再理之原則。又反訴被告對於
    系爭土地及房屋聲請強制執行，並依當時環境及債權損益評估予以承受，係依法
    確保債權之行為，並無任何不法，本件反訴顯無理由。於本院聲明：(一)反訴原
    告之訴及假執行之聲請均駁回。(二)如受不利之判決，請准提供現金或無實體公
    債為擔保免為假執行。
三、兩造不爭執事項：反訴被告前以本院八十五年度執全字第三五二五號假扣押執行
    事件，聲請查封系爭房屋一至三樓部分，嗣於八十六年十一月十七日，再以本院
    八十六年度執字第二四四八八號拍賣抵押物事件，查封系爭土地，並追加查封系
    爭房屋第四、五層及增建六、七層突出物，進而合併拍賣，然因無人應買，乃於
    八十七年七月十四日以底價一千三百三十五萬五千元予以承受，並以其對訴外人
    張景棠之債權抵繳價金，迨於九十一年十一月十一日取得系爭土地及房屋之權利
    移轉證書等事實，並經本院調取八十五年度執全字第三五二五號假扣押事件、八
    十六年度執字第二四四八八號拍賣抵押物事件卷宗核閱無誤，應堪信為真實。
四、本件兩造爭執之要點為：(一)系爭房屋四層以上部分是否為反訴原告所出資興建
    ？反訴被告是否於強制執行程序中故意隱匿此一事實，而不法侵害反訴原告之權
    利？(二)反訴被告受領系爭房屋之拍賣款是否無法律上原因受有利益，並致反訴
    原告受有損害？茲就本院判斷分述如下：
(一)按為訴訟標的之法律關係，於確定之終局判決中已經裁判者，就該法律關係即有
    既判力，當事人雖僅於新訴訟用作攻擊防禦方法，法院亦不得為反於確定判決意
    旨之裁判；又法院於確定判決理由中，就訴訟標的以外當事人主張之重要爭點，
    本於當事人辯論之結果，已為判斷時，除有顯然違背法令之情形，或當事人已提
    出新訴訟資料，足以推翻原判斷之情形外，應解為在同一當事人就與該重要爭點
    有關所提起之他訴訟，法院及當事人對該重要爭點之法律關係，皆不得任作相反
    之判斷或主張，以符民事訴訟上之誠信原則，分別有最高法院三十年上字第八號
    判例及八十四年度台上字第二五三０號判決意旨可資參照。查反訴原告前即曾以
    系爭房屋係由渠出資興建，故渠為系爭房屋之所有權人為由，對反訴被告提起第
    三人異議之訴，嗣經本院八十七年度訴字第二七二號、臺灣高等法院高雄分院八
    十七年度重上字第八五號判決反訴原告敗訴確定等情，已如前述。是上開確定判
    決就兩造間之重要爭點即反訴原告是否出資興建系爭房屋四樓以上建物部分，業
    已判斷因反訴原告就上開事實未能舉證，故無從僅憑持有建築物使用執照，或為
    建造執照起造名義人，而對系爭房屋主張權利，上開確定判決之判斷既未違背法
    令，而反訴原告於本案又未提出新訴訟資料，自不足以推翻上開確定判決之認定
    ，依上開判例及判決意旨，本院及兩造就上開確定判決意旨及所認定之重要爭點
    之法律關係，皆不得任作相反之判斷或主張。故反訴原告主張系爭房屋四層以上
    增建部分係渠出資興建，而反訴被告於強制執行程序中隱匿此一事實，致其權利
    受損云云，自無足採。
(二)按動產因附合而為不動產之重要成分者，不動產所有人取得動產所有權，其因而
    喪失權利受有損害者，得依關於不當得利之規定請求償金，固為民法第八百十一
    條、第八百十六條所明定。惟反訴原告既不得反於上開已確定判決之認定而主張
    系爭房屋第四層以上建物為渠出資續建而為所有權人，則於系爭房屋增建部分完
    工之添附完成時，自無從認定反訴原告因喪失增建部分所有權而受有損害。又反
    訴被告係於八十七年七月十四日之拍賣程序中承受系爭房屋（含增建部分），並
    以其對訴外人張景棠之債權抵繳價金，則其承受系爭房屋係本於對訴外人張景棠
    之債權，亦非無法律上之原因而受利益，故反訴原告主張依不當得利之法律關係
    ，請求反訴被告返還系爭房屋之拍賣款，並無依據。
五、綜上所述，系爭房屋第四層以上之增建部分並非反訴原告出資興建一節，既經法
    院於確定判決中為判斷，反訴原告自不得為相反之主張，故反訴原告主張反訴被
    告隱匿該事實致損害渠權利，及無法律上原因受領系爭房屋之拍賣款，致渠受有
    損害，應予賠償，即無理由，不應准許。
六、反訴原告之訴既經駁回，渠假執行之聲請，已失所附麗，爰一併駁回。
、結論：原告之訴為有理由，反訴原告之訴為無理由，爰依民事訴訟法第七十八條
    、第三百九十條第二項、第三百九十二條第二項，判決如主文。
中　　　華　　　民　　　國　　九十三　　年　　　四　　　月　　　八　　　日
                                        民事第五庭
~B審判長法官  陳嘉惠
~B法      官  郭慧珊
~B法　　　官　謝雨真
正本係照原本作成。
如不服本判決，應於送達後廿日內，向本院提出上訴狀並表明上訴理由，如於本判決
宣示後送達前提起上訴者，應於判決送達後十日內補提上訴理由書（須附繕本）。
中　　　華　　　民　　　國　　九十三　　年　　　四　　　月　　　八　　　日
~B法院書記官　洪育祺
